最高法院刑事判決　　　　　　　　　　　　　　　八十七年度台上字第二○一八號
　　上　訴　人　丙○○
　　　　　　　　甲○○
　　右二人共同
　　選任辯護人　田平安律師
　　上　訴　人　戊○○
　　　　　　　　乙○○
　　右　一　人
　　選任辯護人　林慶雲律師
　　　　　　　　黃奉彬律師
　　　　　　　　侯勝昌律師
　　上　訴　人　丁○○
　　選任辯護人　陳雲生律師
右上訴人等因違反貪污治罪條例案件，不服台灣高等法院高雄分院中華民國八十六年
十二月十六日第二審判決（八十五年度上訴字第二○五七號，起訴案號：台灣屏東地
方法院檢察署八十四年度偵字第二一七八、二三○五、三五五○號），提起上訴，本
院判決如左：
    主  文
原判決撤銷，發回台灣高等法院高雄分院。
    理  由
本件原判決認定上訴人丙○○於民國七十九年五月一日至八十二年十一月一日任職於
屏東縣高樹鄉村幹事，承辦該鄉河川公地使用之申請業務，係依據法令從事公務之人
員，於到任後因見陳文吉、莊明達、陳明春曾於七十八年八月前承租之該鄉荖濃溪東
振新段四五三－六、四五三－八、四五三－一○號三筆河川公地閒置，無人繼續承租
使用，並發現上訴人乙○○於七十八年九月間代柯瑞雲、林緣、王陳變、黃登財、黃
再福、曹明雪六人申請使用該鄉荖濃溪東振新段四五三－二、四五三－三、四五三－
四、四五三－五、四五三－七、四五三－九等六筆河川公地租期已屆滿，即思如何駁
回柯瑞雲等六人之申請繼續租用，而欲將上開九筆面積合計約四十三公頃左右之河川
公地讓與擬利用河川公地採砂石之人申請承租使用，從中獲取不法利益，乃與乙○○
商議，於七十九年十一月二十八日以柯瑞雲等六人申請繼續承租之資料錯誤為由而駁
回之，又於八十年十一月二日以屏高鄉運字第一○八四一號函，註銷柯瑞雲等人之使
用權，丙○○於駁回柯瑞雲等人之申請後，即請乙○○出面尋找欲申請使用上開九筆
河川公地之人。經由乙○○之介紹，找到上訴人丁○○欲申請租用河川公地開採砂石
，丁○○因財力有限，乃邀集上訴人甲○○共同出資，並於八十一年間前往乙○○住
處商議，乙○○表示每分地需給付丙○○新台幣（以下同）二萬元之賄款。丁○○及
甲○○應允後，即於同年十一月間由丁○○、甲○○邀丙○○吃飯，並商議申請使用
前開河川公地事宜，丙○○因怕丁○○及甲○○若將賄款交予其本人有被查出之危險
，乃與其以前同事即上訴人戊○○商議由戊○○收下賄款，乃與戊○○共赴丁○○之
約，於吃完飯後，一行人同至丁○○住處商議，丙○○及戊○○因承辦該項業務知悉
每戶申請使用河川公地之面積不得超過五公頃，丁○○及甲○○即無法申請使用前開
共約四十三公頃之河川公地，乃由戊○○提議由丁○○及甲○○找九個人頭申請，且
每分地需給付二萬元之賄款予丙○○，丙○○即表示會負責核准申請外，並要求丁○
○及甲○○將賄款交予戊○○處理。甲○○乃向丁○○借用支票而先後簽發面額共八
百五十萬元，其中一百五十萬元交予乙○○作為丙○○協助尋找承租戶並負責送件之
費用，其餘則為給丙○○之賄款，並交由戊○○代為處理。嗣丁○○與甲○○即找陳
相谷、陳凱、丁麗華、許陳金絲、吳麗蓉、吳振隆、柯玉水、高石玉愛及柯玉桂等九
個人頭，委由乙○○填載申請使用前開九筆河川公地之申請書後，再委由不知情之代
書廖庚正向高樹鄉公所申請，丙○○因恐其駁回柯瑞雲等六人申請使用前開河川公地
之事披露，乃打電話予廖庚正要其補送柯瑞雲等人拋棄使用前開河川公地之文件，廖
庚正便打電話通知丁○○，丁○○乃偽造柯瑞雲、王陳變、黃登財及林緣、曹明雪、
黃再福之印文，並偽簽柯瑞雲等六人之名於河川公地拋棄使用申請書上交予廖庚正，
轉送丙○○，再持交予鄉公所負責河川公地相關單位備查，足生損害於柯瑞雲等六人
。丙○○明知丁○○及甲○○以陳相谷等九個人頭申請使用前開河川公地於法不合，
且於核准申請前應會同申請人勘查申請之河川公地，而竟未勘查而核准陳相谷等九個
人頭之申請。事後戊○○將前開支票或以向其友人陳永盛調借現款、或提示取得票款
後，以將其所經營之高新盆栽場之行銷交予丙○○處理，並由丙○○收取行銷收益之
方式轉交部分賄款予丙○○等情，因而維持第一審依牽連犯關係，從一重論處上訴人
丙○○共同依據法令從事公務之人員，對於違背職務之行為，收受賄賂罪刑；論處上
訴人戊○○、乙○○與依據法令從事公務之人員，共同對於違背職務之行為，收受賄
賂罪刑；論處上訴人丁○○、甲○○共同對於依據法令從事公務之人員，關於違背職
務之行為，交付賄賂罪刑（其中丁○○，係認與行使偽造私文書罪有牽連犯關係，而
從一重處斷），駁回上訴人等在第二審之上訴，固非無見。
惟查：(一)按貪污治罪條例業經總統於八十五年十月二十三日修正公布，其中第四條第
一項之法定刑已予提高；原條例第十條第一項，已修正為第十一條第一項，其法定刑
亦予提高，第一審判決未及依刑法第二條第一項之規定，為新舊法之比較適用，乃原
審於八十六年十二月十六日判決時，仍予維持，而未注意為新舊法之比較適用，即有
判決不適用法則之違法。(二)原判決事實認定「甲○○乃向丁○○借用支票而先後簽發
面額共八百五十萬元，其中一百五十萬元交予乙○○作為丙○○協助尋找承租戶並負
責送件之費用，其餘則為給丙○○之賄款，並交由戊○○代為處理」云云（見原判決
第四頁第二、三、四行），乃原判決附表則記載以丁○○（按該附表誤載為張榮眷）
為發票人之支票共十張，金額共計一千四百十二萬元，其金額與前述事實欄所載之八
百五十萬元已有不符。且原判決理由二1.竟又謂「是本件系爭九筆河川公地，確經由
乙○○之介紹，丁○○與甲○○合資，簽發丁○○如附表所示之支票，向丙○○所承
辦之高樹鄉公所申請系爭九筆河川公地之使用權無誤」等語（見原判決第九頁第八、
九、十行），其事實與理由所載關於行賄之金額顯有矛盾。究竟原判決附表所列支票
，何者為丁○○、甲○○行賄之用﹖原審未予究明，遽行審結，亦有應於審判期日調
查之證據未予調查之違法。(三)證人林金華於原審證稱：八十一年十二月二十九日，當
時伊是技士，屬於建設課，伊有與丙○○一齊去勘驗等語（見原審卷(一)第一一七頁正
面），原判決對林金華上述證詞並未說明不予採納之理由，遽認上訴人丙○○未勘查
本件河川公地，逕核准陳相谷等九位人頭之申請本件河川公地之租用，即有理由不備
之可議。(四)上訴人丁○○、乙○○一再辯稱：柯瑞雲等人「河川公地拋棄使用申請書
」上之印文，與「河川公地使用繼續辦理種植申請書」上之印文相同，可見柯瑞雲、
王陳變於屏東縣調查站所作拋棄使用申請書上之印文並非伊等所有之證詞，並不實在
等語，原判決對上述二項申請書上之印文是否相同，未詳予究明，且對丁○○、乙○
○上開辯解未置一詞，亦併有應於審判期日調查之證據未予調查及理由不備之違法。
(五)原判決認定上訴人丙○○與丁○○共同行使偽造柯瑞雲等六人河川公地拋棄使用申
請書云云，惟原判決事實欄並未記載其二人就此部分有犯意聯絡，理由內亦未說明其
二人就上開行使偽造私文書部分，有犯意聯絡及行為分擔之論據，已嫌理由不備。且
原判決既認定上訴人丙○○、丁○○行使偽造柯瑞雲等六人之河川公地拋棄使用申請
書，其被害人即有柯瑞雲等六人，則此部分究為想像競合犯抑或連續犯﹖原判決未見
論述，亦同有可議。上訴人等上訴意旨，執以指摘原判決違法，非無理由，應認原判
決有撤銷發回之原因。
據上論結，應依刑事訴訟法第三百九十七條、第四百零一條，判決如主文。
中      華      民      國    八十七    年      六      月     十一     日
                              最高法院刑事第三庭
                                  審判長法官  蔡  詩  文
                                        法官  莊  登  照
                                        法官  洪  明  輝
                                        法官  蔡  清  遊
                                        法官  林  增  福
      右正本證明與原本無異
                                              書  記  官
中      華      民      國    八十七    年      六      月     十七     日
